臺灣臺中地方法院刑事判決　　　　　　　96年度易字第1462號
公　訴　人　臺灣臺中地方法院檢察署檢察官
被　　　告　甲○○
　　　　　　　　　　國民
上列被告因詐欺案件，經檢察官提起公訴（九十五年度偵字第二
三八八二號），被告於本院受命法官行準備程序時，對於犯罪事
實為有罪之陳述，經本院合議庭裁定由受命法官獨任適用簡式審
判程序，判決如下：
    主    文
甲○○幫助意圖為自己不法之所有，以詐術使人將本人之物交付
，處有期徒刑月，如易科罰金，以銀元佰元即新臺幣玖佰元
折算壹日。緩刑貳年。
    犯罪事實
一、甲○○明知其與以協助辦理貸款為由而向其蒐集金融機構存
    款帳戶之真實姓名、年籍均不詳之成年人並非熟識，而一般
    辦理金融貸款並不需另行交付金融機構存款帳戶之存摺、提
    款卡及密碼等資料，且金融機構存款帳戶係個人理財之重要
    工具，關係個人財產、信用之表徵，並可預見將自己金融機
    構存款帳戶之存摺、提款卡、密碼及身分證影本等物交付予
    不詳身分之成年人使用，可使該帳戶為詐欺集團詐騙及存取
　　款項之用，竟仍基於幫助他人詐欺取財之不確定故意，於民
　　國（下同）九十五年三、四月間某日，在臺北市市區內某不
　　詳地點，以委請代為申辦貸款之名，將其向臺北富邦銀行內
　　湖分行（起訴書誤載為市府分行）所申設開立之帳戶號碼：
　　000－0000000000000000號（起訴書誤載為000－0000000000
　　00000號）帳戶（下稱上開富邦銀行帳戶） 之存摺、提款卡
　　及密碼等物，交付予真實姓名、年籍均不詳之成年人，而容
　  任他人作為詐欺取財之工具。該真實姓名、年籍均不詳之成
　　年人於取得甲○○所提供之上開富邦銀行帳戶資料後，即與
　　其所屬之詐欺集團成員，共同基於意圖為自己不法所有之犯
　　意聯絡，於九十五年六月九日之某時許，於網路遊戲「熱血
　　江湖」中向遊戲玩家詐稱欲出售遊戲幣，乙○○見此一訊息
　　後，隨即與該詐欺集團成員聯絡，該詐欺集團成員遂要求乙
　　○○先行匯款，致乙○○不疑有他，乃依其指示於同日十九
　　時四十四分許，在臺中縣大雅鄉○○○路某處統一便利商店
　　之ＡＴＭ自動櫃員機，匯款二千元至朱珮君（另案通緝中）
　　設於國泰世華銀行民生分行之 000－0000000000000000號帳
　　戶內；乙○○匯款後，該詐欺集團成員復要求乙○○至ＡＴ
　　Ｍ自動櫃員機回傳帳戶訊息，致乙○○因而陷於錯誤，另於
　　同日二十時零六分許，匯款九千一百二十三元（另扣手續費
  　十七元）至甲○○上開富邦銀行帳戶內，一共遭詐騙一萬一
　　千一百二十三元，並隨即遭詐欺集團成員提領一空。嗣經乙
　　○○於匯款後始發覺受騙，並報警循線查悉上情。
二、案經臺中縣警察局豐原分局報告臺灣臺中地方法院檢察署檢
　　察官偵查起訴。
    理    由
一、本件被告甲○○所犯為死刑、無期徒刑、最輕本刑為三年以
    上有期徒刑以外之罪，且非高等法院管轄第一審之案件，經
    本院合議庭裁定由受命法官行準備程序時，被告就被訴事實
    為有罪之陳述後，復經本院合議庭裁定由受命法官獨任行簡
    式審判程序，是其證據之調查，自不受刑事訴訟法第一百五
    十九條第一項、第一百六十一條之二、第一百六十一條之三
    、第一百六十三條之一及第一百六十四條至第一百七十條規
    定之限制，刑事訴訟法第二百七十三條之一第一項、第二百
    七十九條第二項前段、第二百七十三條之二分別定有明文，
    合先敘明。
二、上開犯罪事實，業據被告甲○○於本院審理時坦承不諱，且
    該真實姓名、年籍均不詳之成年人所屬詐欺集團成員所為之
    前述詐欺犯行，亦據被害人乙○○於警詢中指述綦詳，並有
　　臺北富邦銀行內湖分行九十五年七月十七日北富銀內湖字第
    9560018600號函暨所附之甲○○上開富邦銀行帳戶之開戶基
    本資料、資金往來明細表影本各一份及九十五年十一月十日
    北富銀內湖字第9560030300號函暨所附之存摺存戶內容查詢
    單、非帳務交易明細查詢資料影本各一份在卷可稽，復有被
　　害人乙○○中國信託商業銀行自動櫃員機匯款明細收據二紙
　  、內政部警政署反詐騙案件紀錄表、臺中縣警察局豐原分局
    、受理各類案件紀錄（通報）表、受理詐騙帳戶通報警示、
　　詐騙電話斷話申請表各一份附卷可參，堪認被告自白屬實。
　　按今日一般人至郵局或銀行開設帳戶使用，實非難事，並無
　　任何特別資格之限制，如非供犯罪之非法使用，衡諸常情，
　　自無置自己名義帳戶不用，而取得他人帳戶使用之必要。且
　　金融存款帳戶事關存戶個人財產權益之保障，其與存戶印鑑
　　章結合，具高度專有性，若非申請人本人或與本人親密關係
　　者，難認有何理由可自由流通使用該存摺之必要，一般人皆
　　有妥為保管，防阻他人任意使用之認識，縱因特殊情況偶有
　　交付他人使用之需，亦必然深入瞭解用途後再行提供以使用
　　，方符常情。而該等專有物品如落入不明人士手中，極易被
　　利用為與財產有關之犯罪工具，此又係具備一般生活智識者
　　皆能體察之常識；參以邇來詐欺者使用他人存摺作為指示被
　　害人匯款工具之犯罪類型層出不窮，並廣經媒體披載，凡對
　　社會動態尚非全然不予關注者均能知曉。本件被告甲○○係
　　具有一般智識程度之成年人，對於上開各情自有認識，是被
　　告提供其所開設之上開富邦銀行帳戶資料時，其主觀上顯具
    有縱使該姓名、年籍不詳之成年人取得該存摺、提款卡或密
    碼後，持以作為詐欺取財之用，亦不違背其本意之不確定故
　　意至明。然以被告僅係單純依該姓名、年籍不詳之成年人要
　　求提供前開金融帳戶存摺、提款卡等資料，並未參與詐騙被
　　害人財物之構成要件行為，是主觀上僅係基於幫助他人詐欺
　　取財之意思，亦屬無疑。綜上所陳，被告前開自白確與事實
　　相符，均堪信採。本件事證明確，被告上開犯行洵堪認定。
三、新舊法比較部分：
  (一)被告行為後，刑法部分條文於九十四年二月二日經總統公布
    修正，並自九十五年七月一日起施行。又刑法施行法增訂第
    一條之一，亦於九十五年六月十四日經總統公布，並自同年
    七月一日起施行。按行為後法律有變更者，適用行為時之法
    律，但行為後之法律有利於行為人者，適用最有利於行為人
    之法律，現行刑法第二條第一項定有明文。此條規定係規範
    行為後法律變更所生新舊法律比較適用之準據法，是刑法第
    二條本身雖經修正，但刑法第二條既屬適用法律之準據法，
    本身尚無比較新舊法之問題，於新法施行後，應一律適用裁
    判時之現行刑法第二條之規定，為「從舊從輕」之比較，合
    先敘明。
  (二)刑法第三百三十九條第一項之詐欺取財罪，其罰金刑之法定
    刑原為得科或併科銀元一千元以下罰金，因罰金罰鍰提高標
    準條例第一項前段規定，提高為十倍，為得科銀元一萬元以
    下罰金。而依修正後刑法施行法第一條之一規定：「（第一
    項）中華民國九十四年一月七日刑法修正施行後，刑法分則
    編所定罰金之貨幣單位為新臺幣。（第二項）九十四年一月
    七日刑法修正時，刑法分則編未修正之條文定有罰金者，自
    九十四年一月七日刑法修正施行後，就其所定數額提高為三
    十倍。但七十二年六月二十六日至九十四年一月七日新增或
    修正之條文，就其所定數額提高為三倍」，及刑法第三十三
    條第五款修正為：「主刑之種類如下：五、罰金：新臺幣一
    千元以上，以百元計算之」等規定觀之，依修正後之法律，
    刑法第三百三十九條第一項詐欺取財罪所得科處之罰金刑最
    高額為新臺幣三萬元、最低額為新臺幣一千元，然依被告行
    為時即修正前刑法第三十三條第五款規定之罰金最低額為銀
    元一元，並提高十倍計算，前開罰金刑，最高額為銀元一萬
    元，最低額為銀元十元，若乘以三倍而換算為新臺幣，最高
    額雖與新法同為新臺幣三萬元，然最低額僅為新臺幣三十元
    。因此，比較上述修正前、後之刑罰法律，自以被告行為時
    即修正前關於科處罰金刑之法律較有利於被告。
  (三)本件被告行為後，刑法第四十一條第一項前段亦有修正，修
    正前刑法第四十一條第一項前段規定：「犯最重本刑為五年
    以下有期徒刑以下之刑之罪，而受六個月以下有期徒刑或拘
    役之宣告，因身體、教育、職業、家庭之關係或其他正當事
    由，執行顯有困難者，得以一元以上三元以下折算一日，易
    科罰金。」，再被告行為時之易科罰金折算標準，修正前罰
    金罰鍰提高標準條例第二條（已於九十五年五月十七日修正
    刪除，並自九十五年七月一日起施行）前段規定，就其原定
    數額提高為一百倍折算一日，則本案被告行為時之易科罰金
    折算標準，應以銀元一百元以上，三百元以下折算一日，經
    折算為新臺幣後，應以新臺幣三百元以上，九百元以下折算
    一日。而修正後刑法第四十一條第一項前段則規定：「犯最
    重本刑為五年以下有期徒刑以下之刑之罪，而受六個月以下
    有期徒刑或拘役之宣告者，得以新臺幣一千元、二千元或三
    千元折算一日，易科罰金。」，經比較新舊法結果，以行為
    時所適用之修正前刑法第四十一條第一項、修正前罰金罰鍰
    提高標準條例第二條規定較有利於被告，是依刑法第二條第
    一項前段之規定，自應適用行為時即修正前刑法第四十一條
    第一項前段、修正前罰金罰鍰提高標準條例第二條之規定，
    併諭知被告易科罰金之折算標準。
  (四)又刑法第三十條幫助犯之規定，於九十四年一月七日修正、
    九十五年七月一日施行前之規定為：「幫助他人犯罪者，為
    從犯。雖他人不知幫助之情者，亦同。從犯之處罰，得按正
    犯之刑減輕之。」，修正施行後之規定則為：「幫助他人實
    行犯罪行為者，為幫助犯。雖他人不知幫助之情者，亦同。
    幫助犯之處罰，得按正犯之刑減輕之。」，揆諸本條之修正
    理由係為確認幫助犯採共犯從屬性說之「限制從屬形式」，
    並避免「從犯」之不同解讀，而將「從犯」修正為「幫助犯
    」，並明示幫助犯之成立，亦以被幫助者著手犯罪之實行，
    且具備違法性為必要，而將條文文字修正為「幫助他人實行
    犯罪行為者，為幫助犯」。顯見修正前、後刑法第三十條關
    於幫助犯之規定，僅作文字修正，並無有利、不利之情形，
    自無新舊法比較適用之問題（最高法院九十五年度臺上字第
    六０一六號判決、最高法院九十五年第二十一次刑事庭會議
    決議參照）。
四、經查，前開真實姓名、年籍均不詳之成年人所屬不法犯罪集
　　團成員，基於意圖為自己不法所有之犯意聯絡，以前揭方式
　　詐欺被害人乙○○，並致使其因而陷於錯誤，匯款至被告上
  　開富邦銀行帳戶，該真實姓名、年籍均不詳之成年人暨所屬
    不法詐欺集團成員所為，均應係犯刑法第三百三十九條第一
　　項之詐欺取財罪。又該詐欺集團成員彼等之間顯然有犯意聯
　　絡及行為之分擔，為共同正犯。按刑法上之幫助犯，係指以
　　幫助之意思，對於正犯資以助力，而未參與實施犯罪之行為
　　，且幫助犯之幫助行為，對於正犯之犯罪實施，僅須具有助
　　成或促成之作用為已足，不以具體之有效性為要件。查本件
　　被告甲○○將存摺、提款卡及密碼等物交付予前揭詐欺集團
　　供詐欺取財使用，其本身並未參與詐欺取財之犯罪行為，顯
　　係以幫助之意思，參與詐欺取財構成要件以外之行為，為幫
　　助犯，核被告所為，應成立修正後刑法第三十條第一項、第
    三百三十九條第一項之詐欺取財罪之幫助犯，並依修正後刑
    法第三十條第二項之規定減輕其刑（最高法院九十五年度臺
    上字第六０一六號判決、最高法院九十五年第二十一次刑事
    庭會議紀錄參照）。另前揭詐欺集團成員等人，為前開詐欺
    取財犯行，有犯意聯絡及行為分擔，固均為共同正犯，惟幫
    助犯係從犯，從屬正犯而成立，刑法上既無「共同幫助」之
    情，當亦無「幫助共同」之可言（司法院七０廳刑一字第一
　　一０四號函亦同此見解），併予敘明。爰審酌被告一時貪圖
　　貸款方便而恣意將其上開帳戶資料交付他人，並容任他人充
　　作犯罪工具，行為殊屬不當，惟慮及被告犯後已能坦承犯行
　　，且復與被害人乙○○達成和解、取得其諒解，又被告本身
　　並未實際參與詐欺取財之犯行、可非難性較小，量處如主文
　　所示之刑，並依修正前刑法第四十一條第一項前段規定諭知
　　易科罰金之折算標準，以示懲儆。另本院綜核前開量刑審酌
　　之一切情狀，認為公訴人起訴書具體請求判處被告有期徒刑
　　六月，稍嫌過重，附此敘明。末查，被告未曾因故意犯罪受
　　有期徒刑以上刑之宣告，有臺灣高等法院被告全國前案紀錄
　　表在卷可按，被告因一時失慮致犯本罪，姑念其犯行所生危
　　害非鉅，並已坦承罪行，本院認被告經此教訓，當知警惕，
　　信無再犯之虞，所宣告之刑以暫不執行為適當，爰依刑法第
　　七十四條第一項第一款之規定（犯罪在新法施行前，新法施
　　行後，緩刑之宣告，應適用新法第七十四條之規定，參照最
　　高法院九十五年第八次刑事庭會議決議），諭知緩刑二年，
　　以勵自新。
據上論斷，依刑事訴訟法第二百七十三條之一第一項、第二百九
十九條第一項前段，刑法第二條第一項前段、第三百三十九條第
一項、第三十條第一項、第二項、第七十四條第一項第一款、修
正前刑法第四十一條第一項前段，罰金罰鍰提高標準條例第一條
前段、修正前罰金罰鍰提高標準條例第二條，現行法規所定貨幣
單位折算新臺幣條例第二條，判決如主文。
本案經檢察官丙○○到庭執行職務。
中　　華　　民　　國　　96　　年　　7　  月　   11　　日
      　　　　　　臺灣臺中地方法院刑事第四庭
                              法　官　林學晴
上正本證明與原本無異。
如不服本判決，應於送達後十日內向本院提出上訴狀（須附繕
本），上訴於臺灣高等法院臺中分院。
　　　　　　　　　　　　    　書記官  賴淵瀛
中　　華　　民　　國　　96　　年　　 7　　月　　11　　日
【附錄論罪科刑法條】
刑法第三百三十九第一項：
意圖為自己或第三人不法之所有，以詐術使人將本人或第三人之
物交付者，處五年以下有期徒刑、拘役或科或併科一千元以下罰
金。
